【裁判字號】    97,法,22
【裁判日期】    971230
【裁判案由】    選任臨時管理人
【裁判全文】
臺灣板橋地方法院民事裁定                97年度法字第22號
聲  請  人  戊○
            甲○○
            乙○○
            丁○○
相  對  人  聚輪有限公司
法定代理人  丙○○
上列聲請人聲請選任聚輪有限公司之臨時管理人，本院裁定如下
：
    主  文
聲請駁回。
聲請程序費用由聲請人負擔。
    理  由
一、按有限公司執行業務之董事請假或因故不能行使職權時，指
    定股東一人代理之；未指定代理人者，由股東間互推一人代
    理之，公司法第108條第2項定有明文。又依公司法第108 條
    第4項準用第208條之1第1項之規定，董事不為或不能行使職
    權，致公司有受損害之虞時，法院因利害關係人或檢察官之
    聲請，固得選任一人以上之臨時管理人，代行董事之職權。
    惟公司法第208 條之1 之規定於90年11月12日新增訂之理由
    ，係指公司因董事死亡、辭職或當然解任，致董事會無法召
    開行使職權，或董事全體或大部分均遭法院假處分不能行使
    職權之情況下，為股東權益及國內經濟秩序，始增訂之。而
    揆諸法文之旨趣，既定為臨時管理人，自係指該法人有急切
    需要董事親自處理之具體事項，因董事不能行使職權，致法
    人有受損害之虞時，始有選任臨時管理人代為行使董事職權
    之必要，否則依正常程序選任或解任董事或依前開規定互推
    代理人即可。
二、本件聲請意旨略以：
  (一)相對人聚輪有限公司（下稱聚輪公司）係由聲請人等與丙○○於民國（下同）77年7 月5 日合資成立，以經營加油站為
    主要業務，並任丙○○為董事，聲請人等為股東。依聚輪公
    司章程規定，聚輪公司若有盈餘，應於每年度分派予股東。
    惟董事丙○○遲未將89年度至95年度之公司盈餘分派，並於
    聲請人請求分派時，藉聚輪公司所所經營加油站坐落於其所
    有之土地上，因而須向其給付每月相當租金之不當得利新台
    幣（下同）30萬元為由，主張已與各股東可受分派之盈餘抵
    銷，進而拒絕分派。惟查，聚輪工司經營加油站所坐落之三
    峽鎮○○段○○段279 地號土地，係由董事丙○○及聲請人
    等5 人，依股權比例出資購買共有，嗣於86年4 月3 日，該
    地號土地被劃定為台北大學特定區而經公告辦理區段徵收，
    並經台北縣政府地政局告知被徵收土地所有權人得以申請辦
    理領回抵價地。詎料，董事丙○○，竟擅以自己名義領回抵
    價地，並於91年8 月6 日完成登記為其私人所有。爾後，並
    以聚輪公司應給付其相當租金之不當得利為由，拒絕分派盈
    餘。甚而枉顧公司利益，竟以土地所有人之名義向聚輪公司
    主張拆屋還地。另董事丙○○未經其他股東同意，任由聚輪
    公司之員工兼為加油站站長之其子陳添枝，，於加油站內經
    設立獨資商號「秦興行」，經連鎖式式便利商店，所得均入
    於私己，陳添枝顯已違反經理人競業競止之義務，且秦興行
    早於92年6 月5 日即完成設立登記，顯已營業多年，期間未
    見董事丙○○為聚輪公司對其子秦添枝提起訴訟，以維權益
    ，明顯係以公司資源圖利其子陳添枝。
  (二)丙○○利用聚輪公司之經營權，故意以不作為之方式，使公
    司無法取得土地之使用權，損害公司利益；及其圖利其子陳
    添枝，及秦添枝為自己不法之利益，違背競業禁止義務，致
    公司受有損害之行為，涉嫌背信，依法應以聚輪公司公司名
    義對董事丙○○、其子秦添枝提起訴訟。惟依上所述，無法
    期待董事丙○○以公司名義對自己及其子秦添枝提起訴訟。
    是核上該情形，實為董事於事實上消極之不為或不能行使職
    權，將致公司有受損害之虞。且聚輪公司章程未就董事任期
    有所限制，而董事丙○○並無民法第550 條終止委任之法定
    事由，亦無公司法第30條之當然解任事由。聲請人僅得依公
    司法第108 條第4 項準用同法第51條之反面解釋，以三分之
    二以上股東之同意解任董事，然股東決議解任董事須有正當
    事由，否則根本無法為之，職是，為制止董事丙○○、其子
    秦添枝繼續損害公司利益，聲請人等爰依公司法第108 條第
    3 項準用第208 條之1 第1 項之規定，聲請選任聲請人戊○
    、甲○○、乙○○、丁○○為臨時管理人，代行董事之職權
    ，俾對董事丙○○及其子陳添枝提起背信之刑事自訴。
三、相對人聚輪公司則以：
    本案公司盈餘無法分配係聲請人對公司會計表冊異議，並指
    定會計師查帳，致延遲分配，並無董事丙○○不為或不能行
    使職權之情事；設立「秦興行」經營便利商店，係為配合相
    對人公司加油站之經營需要，並非故意不為或不能行使職權
    ，且確實因此增加公司收入，減少成本支出並創造盈餘，故
    公司未因此受有損害，即與公司法第108 條第3 項準用第20
    8 條之1 第1 規定，不為或不能行使職權，致公司受有損害
    之虞等選任管理人之要件不符。再者，依聲請人聲請意旨，
    其選任管理人之目的，係為對董事丙○○等提起被信罪嫌之
    刑事自訴，然公司法第208 條之1 選任臨時管理人之立法理
    由係為避免因不行使職權或不能行使職權，致公司業務停頓
    ，影響股東權益及國內經濟秩序而訂立，故選任臨時管理人
    之目的，當是為執行公司所有業務，而非僅是提起爭訟，此
    與聲請人提起本件聲請之目的不同，況聲請人欲提起刑事訴
    追，尚可依刑事偵查告發等程序為之，實無選任臨時管理人
    之必要。
三、本件聲請人雖主張董事丙○○消極不行使職權，且有涉嫌背
    信侵害公司利益，已影響公司及股東權益，應有公司法第20
    8 條之1 第1 項之適用云云，惟揆諸上開說明，公司法第20
    8 條之1 第1 項選任臨時管理人之要件，應僅限於董事會「
    不為」或「不能」行使職權，致公司有受損害之虞時，始有
    選任臨時管理人代行董事長及董事會職權之必要，至於公司
    董事執行其職務，苟有違背董事義務顯不符合全體股東利益
    之情形，應屬董事是否適任及對公司、股東應負之責任問題
    ，聲請人若有任何疑義，實應另行提出訴訟為實體之爭執，
    非本件選任臨時管理人事件所得斟酌，聲請據此為相對人聲
    請選任臨時管理人，自與公司法上開規定之要件不符。復按
    首開說明，有限公司執行業務之董事請假或因故不能行使職
    權時，指定股東一人代理之；未指定代理人者，由股東間互
    推一人代理之。相對人公司除丙○○外尚有聲請人戊○、甲○○、乙○○、丁○○等多位股東，此有公司變更登記事項
    卡及公司章程影本在卷可稽，則縱聲請人主張董事丙○○事
    實上無法依職權就其自身及其子之背信嫌疑為刑事訴追為屬
    實，亦可依上開規定由代理人代為行使，或另行解任及改選
    ，而無向法院聲請選派臨時管理人之必要。縱上所述，本件
    聲請人請求選任臨時管理人，顯於法尚有未合，應予駁回。
四、依非訟事件法第21條第1 項前段裁定如主文。
中    華    民    國    97    年    12    月    30    日
                  民事第二庭    法  官  程怡怡
以上正本係照原本作成
不得聲明不服
中    華    民    國    97    年    12    月    30    日
                                書記官  華海珍


司法院資訊處製作；財團法人民間司法改革基金會備份。
